【裁判字號】    95,訴,281
【裁判日期】    970122
【裁判案由】    違反臺灣地區與大陸地區人民關係條例等
【裁判全文】
臺灣臺東地方法院刑事判決               95年度訴字第281號
公  訴  人  臺灣臺東地方法院檢察署檢察官
被      告  戊○○
                      6
選任辯護人  廖頌熙律師
上列被告因違反臺灣地區與大陸地區人民關係條例等案件，經檢
察官提起公訴（95年度偵字第2586號），本院判決如下：
    主  文
戊○○無罪。
    理  由
一、公訴意旨略以：被告戊○○意圖使大陸地區人民入境牟利，
    於民國92年7月間，謀之有意前往大陸地區旅遊之丙○○（
    另行審結），協議由其支付前往大陸地區旅行之一切開銷支
    出，且另給新臺幣（下同）2萬元酬金，丙○○則聽其安排
    與大陸地區人士假結婚，並使該大陸地區人士完成結婚之戶
    籍登記違法入境台灣，以為回報。雙方謀定，丙○○即於同
    年7月19日，由戊○○安排搭機進入大陸地區，同年月28日
    在福建省與大陸地區女子丁○○（已遣返大陸；另行審結）
    完成假結婚手續，再於同年7月31日返臺。返台後，戊○○
    即持上開假結婚證件，與丙○○共同向內政部入出境管理局
    聲請讓丁○○來臺依親手續，承辦公務員不察核准後，丁○○於92年8月間搭機入境臺灣，由丙○○於同年月22日陪同
    前往臺東縣臺東市戶政事務所，以上開假結婚證件提出結婚
    登記聲請，使不知情之戶政事務所公務員登載在職務上掌管
    之戶籍登記簿謄本上，以及另於同年11月20日陪同至臺東市
    南王派出所辦理流動人口登記，使不知情之警察人員登載在
    職務上掌管之流動人口登記簿上，足生損害於內政部入出境
    管理局、戶政機關及警察機關審核大陸地區人民入境、戶籍
    管理之正確性。綜計丁○○支付戊○○及大陸地區同夥酬金
    約人民幣4萬元，因認被告戊○○涉犯91年4月24日修正前之
    臺灣地區與大陸地區人民關係條例第15條第1款、第79條第1
    項、刑法第214條、第216條之罪嫌云云。
二、按犯罪事實應依證據認定之，無證據不得認定犯罪事實；不
    能證明被告犯罪者，應諭知無罪之判決，刑事訴訟法第154
    條第2項、第301條第1項分別定有明文。次按事實之認定，
    應憑證據，如未能發現相當證據，或證據不足以證明，自不
    能以推測或擬制之方法，以為裁判基礎；又認定不利於被告
    之事實，須依積極證據，苟積極證據不足為不利於被告事實
    之認定時，即應為有利於被告之認定，更不必有何有利之證
    據；認定犯罪事實所憑之證據，雖不以直接證據為限，間接
    證據亦包括在內，然而無論直接或間接證據，其為訴訟上之
    證明，須於通常一般之人均不致有所懷疑，而得確信其為真
    實之程度者，始得據為有罪之認定，倘其證明尚未達到此一
    程度，而有合理之懷疑存在時，致使無從形成有罪之確信，
    在刑事訴訟「無罪推定」、「罪疑唯輕」原則下，依據「罪
    證有疑，利於被告」之證據法則，即不得遽為不利被告之有
    罪認定；又告訴人之告訴，係以使被告受刑事訴追為目的，
    是其陳述是否與事實相符，仍應調查其他證據以資審認，最
    高法院分別著有40年臺上字第86號、30年度上字第816號、
    76年臺上字第4986號及52年臺上字第1300號判例可資參照。
三、證據能力之說明：
（ㄧ）辯護人固稱：丙○○、丁○○於警詢時之陳述為傳聞證據
      且無關聯性，因此均無證據能力云云。惟按被告以外之人
      於審判外的言詞或書面陳述，除法律有規定外，不得作為
      證據；被告以外之人於審判中滯留國外或所在不明而無法
      傳喚或傳喚不到者，其於檢察事務官、司法警察官或司法
      警察調查中所為之陳述，經證明具有可信之特別情況，且
      為證明犯罪事實之存否所必要者，得為證據。刑事訴訟法
      第159條第1項、第159條之3第3款明文規定。本件共同被
      告丙○○、丁○○於警詢時之陳述，就被告戊○○而言均
      屬被告以外之人於審判外之陳述；查丙○○於本院審理中
      屢經合法傳喚均未到庭，嗣經拘提亦因行方未明而拘提未
      獲，丁○○則已遣返大陸地區而無法傳喚，而上開警詢筆
      錄亦查無不法取證之情事，且均與公訴人起訴之事實相關
      ，為證明犯罪事實存否所必要，揆諸上開規定，應認有證
      據能力。而上開警詢筆錄既均與起訴事實相關，則應認有
      證據之關聯性為是。辯護人前揭所指，容有誤會。
（二）辯護人固稱：丙○○、丁○○之偵訊筆錄未告知得拒絕證
      言，其具結不生效力，亦未於審判中接受被告詰問，且無
      證據關聯性，應無證據能力。惟查：
   1、丙○○於93年9月3日之偵訊筆錄，內容述及本案起訴事實
      部分，均係以被告之身分而為之陳述，此有卷附上開偵訊
      筆錄可考，檢察官既未將之列為證人訊問，自無應告知得
      拒絕證言之可言。又被告以外之人於偵查中向檢察官所為
      陳述，除顯有不可信之情況者外，得為證據，刑事訴訟法
      第159條之1第2項定有明文。偵查中對被告以外之人（包
      括證人、鑑定人、告訴人、被害人及共同被告等）所為之
      偵查筆錄，性質上屬傳聞證據。現階段刑事訴訟法規定檢
      察官代表國家偵查犯罪、實施公訴，依法其有訊問被告、
      證人及鑑定人之權，證人、鑑定人且須具結，而實務運作
      時，檢察官偵查中向被告以外之人所取得之陳述，原則上
      均能遵守法律規定，不致違法取供，其可信度極高，職是
      ，被告以外之人前於偵查中所為陳述，除反對該項供述得
      具有證據能力之一方，已釋明「顯有不可信之情況」之理
      由外，不宜以該被告以外之人未能於審判中接受他造之反
      對詰問為由，即遽指該被告以外之人於偵查中之陳述不具
      證據能力。
   2、又丁○○於93年2月17日之偵訊筆錄固有以證人身分具結
      陳述與本案起訴事實相關之事實，而檢察官並未告以得拒
      絕證言，此有上開偵訊筆錄附卷可參；惟按拒絕證言權，
      專屬證人之權利，非當事人所得主張，證人拒絕證言權及
      法院告知義務之規定，皆為保護證人而設，非為保護被告
      ，法院或檢察官違反告知義務所生之法律效果，僅對證人
      生效，故違反告知義務之證人證詞，對訴訟當事人仍具證
      據能力，至於證據之證明力如何，則由法院依具體個案判
      斷之（最高法院95年度台上字第909號、第2497號判決意
      旨可資參照）。是以，丁○○上開偵訊筆錄並不因檢察官
      未告以得拒絕證言即失其證據能力。而具結與拒絕證言權
      之告知乃刑事訴訟程序上不同之制度設計，係屬二事，未
      告以得拒絕證言自不因此影響依法具結之效力。
   3、另所謂證據關聯性，係指證據資料形式上與起訴之待證事
      實有直接或間接之相關性之謂；辯護人主張丙○○之偵訊
      筆錄敘及被告戊○○並未說要給2萬元，是聽謠言的等語
      ，丁○○之偵訊筆錄則敘及其不認識戊○○等語，因認其
      等之陳述與被告戊○○無關，而認無證據關聯性云云（見
      本院卷第42 、43頁刑事答辯狀），惟證據關聯性之判斷
      ，乃由形式上觀察證據資料與起訴待證事實之直接或間接
      相關性而獲得，屬證據能力層次之問題，至於證據資料實
      質內容是否為真，則為經過審理調查後是否可信之證明力
      問題，兩者非屬同事，不宜混淆。丙○○、丁○○既於偵
      訊時均提及被告戊○○，而戊○○復為公訴人起訴事實所
      指參與本案犯罪之被告，兩者形式上即有相關性，應具證
      據關聯性無疑，至於戊○○是否確實有給丙○○2萬元或
      是否認識丁○○等情，則為證明力之問題，與證據關聯性
      之判斷無涉。
   4、綜上，辯護人前揭所指，容有誤會。基於上述理由，參以
      丙○○、丁○○於檢察官偵查中所為之陳述，均未曾提及
      檢察官在偵查時有不法取供之情形，其等於偵查中之證言
      自具有證據能力。
（三）辯護人固認卷附丙○○、丁○○之護照影本、入出境紀錄
      、遣返紀錄、及結婚證書、戶籍登記資料、流動人口登記
      資料等均與被告戊○○無關，無證據關聯性云云（本院卷
      附第44頁刑事答辯狀）。惟證據關聯性之意涵已如前述，
      上開書證均與丙○○、丁○○之結婚事實相關，而其2人
      之結婚事實，又與公訴人所指戊○○參與本案之犯行相關
      ，形式上顯有證據關聯性無疑，辯護人上開所指，亦有誤
      會。且按被告以外之人於審判外之陳述，雖不符刑事訴訟
      法第159條之1至之4之規定，而經當事人於審判程序同意
      作為證據，法院審酌該言詞陳述或書面陳述作成時之情況
      ，認為適當者，亦得為證據；當事人、代理人或辯護人於
      法院調查證據時，知有第159條第1項不得為證據之情形，
      而未於言詞辯論終結前聲明異議者，視為有前項之同意，
      刑事訴訟法第159條之5定有明文。查本案檢察官所舉上開
      書證，除辯護人所執無證據關聯性之爭執外，當事人於本
      院審理中均未再表示其他意見，且迄於言詞辯論終結前，
      亦未就本院所調查之上開證據資料主張有刑事訴訟法第
      159條第1項不得為證據之情形，本院審酌該證據作成之情
      況，認均無不適當情事，依刑事訴訟法第159條之5第2項
      之規定，均有證據能力。
四、公訴人認被告涉有91年4月24日修正前之臺灣地區與大陸地
    區人民關係條例第15條第1款、第79條第1項、刑法第214條
    、第216條之犯行，無非係以證人即共同被告丙○○、丁○○、本案承辦警員甲○○之證述，及卷附丙○○與丁○○入
    出境紀錄、護照影本、於大陸地區結婚之結婚公證書、財團
    法人海峽交流基金會證明書、結婚戶籍登記資料、流動人口
    登記資料等為其主要論據。訊據被告戊○○堅決否認有何公
    訴意旨載稱之前揭犯行，辯稱：伊有介紹丙○○及江先生認
    識，並有拿丙○○的電話給江先生，丙○○叫伊介紹老婆，
    伊有看到江先生的名片上是寫「阿發」，有在大陸作化妝品
    ，想說他認識的人面比較廣，就叫他介紹，之後的事情伊就
    不知道了，伊也沒有拿他們的結婚證件幫忙向境管局申請相
    關手續，伊也沒有收到錢，也從沒看過丁○○；江先生的名
    片伊在警詢中有拿出來交給警察等語。
五、經查：
（一）共同被告丙○○於92年7月19日，自臺灣搭機進入大陸地
      區，同年7月28日在大陸地區福建省與共同被告丁○○完
      成結婚手續，於同年7月31日返臺，丁○○則於92年8月間
      搭機入境臺灣，由丙○○、丁○○於同年8月22日前往臺
      東縣臺東市戶政事務所，提出結婚登記聲請，完成結婚之
      戶籍登記，另於同年11月20日至臺東市南王派出所辦理流
      動人口登記等情，有證人即共同被告丙○○、丁○○之證
      述，及卷附丙○○與丁○○入出境紀錄、護照影本、於大
      陸地區結婚之結婚公證書、財團法人海峽交流基金會證明
      書、結婚戶籍登記資料、流動人口登記資料可佐，堪先認
      定為事實。
（二）公訴人認為被告戊○○就丙○○、丁○○之上開結婚事實
      涉犯91年4月24日修正前之臺灣地區與大陸地區人民關係
      條例第15條第1款、第79條第1項、刑法第214條、第216條
      之罪嫌，主要是根據證人丙○○於警詢、偵查中之證述。
      查丙○○於93年1月28日警詢時陳稱：伊與丁○○結婚是
      由戊○○介紹，介紹費由戊○○支付，伊沒有出任何費用
      ；92年4月間戊○○打電話與伊聯絡，說身分證借她使用
      辦理機票去大陸假結婚，伊就問戊○○會不會有事情，她
      說等辦好結婚入境後，就給伊酬勞2萬元，是由戊○○的
      老闆92年7月帶伊過去大陸，所有費用都是他支出的，大
      約10幾個人，丁○○於92年12月中旬與伊聯絡，告訴伊她
      目前人在高雄工作等語，又於93年2月17日警詢時再稱：
      伊不認識丁○○，她是大陸地區專門仲介的人辦理假結婚
      ，入境要來工作的，戊○○說要給伊2萬元辦理假結婚費
      用伊沒有拿到等語，於93年3月15日警詢時則稱：戊○○
      沒有隨團過去，伊是與戊○○的老闆一起前往大陸地區，
      大約有6人與伊ㄧ同前往大陸等語；嗣於93年9月3日檢察
      官偵訊時先陳稱：戊○○與伊在桃園認識，已認識10幾年
      ，伊在桃園上班時她來找伊，看伊還沒結婚就說要介紹大
      陸女子和伊結婚，伊同意，她就幫伊出機票及護照錢，帶
      伊到大陸福建與丁○○結婚，除了去大陸都是用戊○○的
      錢，另有再給伊幾次200元人民幣，丁○○來臺時伊帶她
      去辦戶口，辦好後丁○○不聽伊的話跑去桃園找朋友，沒
      有與伊住在一起，伊怕發生事情就去報案；戊○○找伊時
      是說辦真結婚，是假結婚，剛講錯了，戊○○說要給伊2
      萬元，但伊ㄧ直沒拿到；丁○○知道這是假結婚，她來臺
      灣有和伊發生性關係4次，辦完戶口她就去桃園沒回來，
      有事她會來找伊，也有寫信給伊等語；又於同日檢察官偵
      訊時復稱：是「阿發」帶伊去大陸，戊○○沒有說要給伊
      2 萬元，伊聽謠言的，是「阿發」說要去假結婚的，他沒
      說要給伊2萬元，去大陸前戊○○沒有跟伊聯絡，去大陸
      的錢是「阿發」出的，伊沒出一毛錢等語。觀諸證人丙○○上開證詞，首先就被告戊○○係如何介紹其至大陸結婚
      乙節，丙○○先稱是在92年4月間戊○○打電話與伊聯絡
      云云，之後又稱是伊在桃園上班時戊○○來找伊說的云云
      ；再就其與多少人前往大陸乙節，先稱有10幾人ㄧ同前往
      ，後又改稱有6人ㄧ起前往；另就其與丁○○之關係乙節
      ，先稱丁○○有與之聯絡，後又稱伊不認識丁○○，嗣再
      稱伊與丁○○發生4次性關係，有事丁○○會來找伊，有
      寫信給伊云云，再就被告戊○○是否是找伊辦理假結婚乙
      節，先於警詢時稱戊○○說借他身分證辦理假結婚，辦好
      後有酬勞2萬元，之後於檢察官偵訊時又稱戊○○找伊時
      是說辦真結婚，經檢察官提問其警詢時乃陳述假結婚後，
      即又改稱是假結婚；如此反覆不一，何者為是，已足啟人
      疑竇。況丙○○於檢察官偵訊時亦答稱：戊○○看伊還沒
      結婚，就說要幫伊介紹大陸女子結婚，伊同意等語，可見
      戊○○是因見丙○○尚未結婚而有介紹大陸女子之提議，
      倘戊○○ㄧ開始即言明欲借用丙○○之身分辦理假結婚，
      又何需以丙○○之未婚為介紹婚姻之理由；而當檢察官訊
      問丙○○，戊○○是說辦真結婚或假結婚時，丙○○竟先
      回答真結婚，經檢察官再訊問其何以在警詢說是假結婚時
      ，方始改稱為假結婚，並稱適才所言真結婚云云有誤。實
      則，真結婚與假結婚之間，天差而地別，並無混淆不清之
      可能，丙○○何有誤說之理，參以其前述戊○○是因其未
      婚而欲介紹婚姻乙節，則丙○○所稱戊○○向其借身分證
      說要辦理假結婚等情，是否屬實，已難確信。再者，丙○○於歷次警、偵供述雖均提及戊○○要為其辦理假結婚，
      且有應允給報酬2萬元之事，然於93年9月3日檢察官訊問
      時卻改稱：是「阿發」說要去假結婚的，戊○○未說要給
      伊2萬元，伊是聽謠言的等語，如此前後反覆，難以明其
      虛實，又何能作為對被告戊○○不利認定之依據。另公訴
      意旨雖稱戊○○於92年7月19日，安排班機使丙○○得進
      入大陸地區與丁○○完成假結婚手續，丙○○自大陸假結
      婚返臺後，戊○○並持假結婚證件與丙○○共同向內政部
      警政署入出境管理局聲請使丁○○來臺依親之手續云云，
      然丙○○於歷次警、偵供述中，均未曾提及公訴人所指戊○○參與之上開事實，本院遍查卷內事證，亦難以獲得戊○○確有為上開行為之確切佐證，自難認定戊○○有此部
      分之犯行。
（三）公訴人固聲請傳喚證人即本案查獲警員甲○○到庭具結作
      證，其證稱係丙○○向其坦承假結婚乙事，始將本案交予
      偵查隊處理等語，固與丙○○於93年1月28日警詢時之供
      述情節大致相符（證人甲○○即為本次警詢筆錄之訊問人
      ；見警卷第1至2頁）；惟以證人甲○○之親身經歷觀之，
      其僅能證明「丙○○曾於警詢時陳述戊○○為其辦理假結
      婚」之事實，而無法證明「戊○○為丙○○辦理假結婚」
      之事實，況丙○○曾於警詢時為上開陳述並非當事人所爭
      執。因此，縱肯認甲○○之證詞憑信性極高，就戊○○是
      否參與公訴人所指犯行而言，其證詞亦屬傳聞，難以經由
      有效之交互詰問而使戊○○是否參與本件犯行之待證事實
      得以釐清。且按法院認定事實本應綜合調查所得之各項直
      接與間接證據，依其職權定其取捨，在論理法則與經驗法
      則的支配下，依自由心證而為事實之判斷，若將各項證據
      割裂、獨立判斷，即不合於論理法則（最高法院94年度台
      上字第342號判決參照）。丙○○之歷次供述不ㄧ之情，
      業經闡述如前，本院依據論理法則就卷內事證全般斟酌，
      因認丙○○之陳述難以採信，倘因證人甲○○之證詞即認
      丙○○於警詢時之陳述均可採信，恐與論理法則有違。執
      是，本院自難以證人甲○○之證述，據以為被告戊○○不
      利之認定。
（四）綜此，公訴人所指上開事證雖可證明丙○○、丁○○確有
      於上開時、地辦理結婚及相關登記之事實，惟被告戊○○
      是否參與公訴人所指犯行，實難單憑丙○○上開前後不ㄧ
      而有瑕疵之供述，而得到確切之心證。況戊○○所執前揭
      辯解，亦與丁○○歷次供稱其不認識戊○○乙情相符，戊○○並提出其所稱「阿發」之人之名片附卷供參，公訴人
      固於本院審理時爭執上開名片之真實性，但丙○○於檢察
      官偵訊時亦曾提及「阿發」之人亦屬無疑，可見戊○○之
      辯解並非不可採信。
六、綜上所述，公訴人所舉前述各項用資證明被告戊○○涉有91
    年4月24日修正前之臺灣地區與大陸地區人民關係條例第15
    條第1款、第79條第1項、刑法第214條、第216條犯行之證據
    ，尚未達到使通常一般人均不致有所懷疑，而得確信其為真
    實之程度，亦即尚有合理之懷疑存在；此外，復無其他積極
    證據足以證明被告確有公訴意旨指述之犯行，本諸「罪證有
    疑，利歸被告」之證據法則，應認不能證明被告犯罪，應為
    無罪判決之諭知，以示審慎。
據上論斷，應依刑事訴訟法第301條第1項，判決如主文。
本件經檢察官乙○○到庭執行職務。
中    華    民    國    97    年    1    月    22    日
                  刑事第二庭  審判長法  官  李水源
                                    法  官  康文毅
                                    法  官  盧亨龍
以上正本證明與原本無異。
如不服本判決應於收受本判決後10日內向本院提出上訴書狀；上
訴書狀應敘述具體理由。未敘述上訴理由者，應於上訴期間屆滿
後20日內向本院補提理由書狀（均須按他造當事人之人數附繕本
）。「切勿逕送上級法院」。
                                    書記官   石佳琪
中    華    民    國    97    年    1     月    23    日


司法院資訊處製作；財團法人民間司法改革基金會備份。
